【裁判字號】    99,台上,4219
【裁判日期】    990708
【裁判案由】    殺人等罪
【裁判全文】
最高法院刑事判決            九十九年度台上字第四二一九號
上   訴   人  台灣高等法院台南分院檢察署檢察官
上訴人即被告  甲  ○
選 任辯護 人  景玉鳳律師
              沈建宏律師
              蔡淑文律師
上列上訴人等因被告殺人等罪案件，不服台灣高等法院台南分院
中華民國九十九年四月二十一日第二審判決（九十八年度上重訴
字第一一五七號，起訴案號：台灣台南地方法院檢察署九十七年
度偵字第一八一三八號、九十八年度偵字第八一五、一二四六號
），提起上訴，本院判決如下：
    主  文
原判決關於殺人部分撤銷，發回台灣高等法院台南分院。
其他上訴駁回。
    理  由
一、發回部分（即殺人部分）：
本件原判決認定：上訴人即被告（下稱被告）甲○與劉芳瑜原係
大學同班同學，曾為男女朋友關係，雙方於民國九十七年八月間
，因感情生變而分手。同年十一月十日，被告經劉芳瑜親口告知
，另與男同學乙○○交往後，萬念俱灰，起意殺害劉芳瑜，再同
歸於盡，故時以口頭、電話、簡訊或在網路上留言，恐嚇劉芳瑜
稱：「妳帶走我全部，我也要帶妳走」等語，致劉芳瑜心生畏懼
。乙○○因恐被告對劉芳瑜不利，乃搬至台南縣麻豆鎮關帝廟十
六之十六號劉芳瑜之租處，以就近保護劉芳瑜。同年十二月十六
日上午九時許，被告酒後在學校教室鬧事，經校方送醫後通知家
長帶回台北住處。翌（十七）日上午八、九時許，被告未告知家
人即自行駕駛家中之1067－MS號自用小客車，返回台南麻豆，家
人發現車輛不見，乃打電話詢問被告，被告佯稱開往麻豆租屋處
取行李以為搪塞，並展開其殺害劉芳瑜之計畫。同日下午三時五
十七分許，先在台南縣佳里鎮「大潤發」賣場，購買五公升裝礦
泉水四桶、五公升裝沙拉油一桶、三公斤裝木炭二包。再於翌（
十八）日清晨五時二十六分許，駕車前往加油站加油，並將前一
日所購買之四桶礦泉水倒掉，以空桶盛裝汽油，計畫以車輛撞死
劉芳瑜後，將之載往台南縣新市鄉之向日葵花田，以汽油、木炭
、沙拉油及預備之小型瓦斯罐引燃汽車自焚，並焚燒劉芳瑜遺體
。準備妥當，即駕車至台南縣麻豆鎮關帝廟十六之十六號劉芳瑜
租處巷口，等候劉芳瑜出門上學。同日上午八時許，被告見乙○
○騎乘P5K－166號機車搭載劉芳瑜出門，即駕車尾隨，沿麻豆鎮
○○○路（南一七六線公路）由西往東行駛，至南一七六線公路
二二．四公里處時，被告即基於殺害劉芳瑜之直接故意，及殺害
乙○○之未必故意，以高於時速七十公里之速度，自後猛烈撞擊
乙○○所騎乘之機車，致劉芳瑜從機車後座彈起，先撞擊被告所
駕駛車輛之擋風玻璃，再摔落於內側快車道，乙○○則摔落於外
側快車道，機車被撞擊倒地後，一路滑行長達一三五．三公尺始
停止。被告見劉芳瑜已倒地，接續其殺人之犯意，在前方迴轉後
逆向行駛，以時速五至十公里之速度，從躺在地上，尚有呼吸之
劉芳瑜身上輾過，並撞開蕭瑋婷（當時亦在場之同學）所騎乘，
停放在劉芳瑜身後之MBP－866號機車，於前行後迴轉，再以時速
四十至五十公里之速度，向劉芳瑜所躺臥之車道駛來。被告明知
乙○○站在劉芳瑜身體前方阻擋，仍接續其殺害乙○○之未必故
意及（殺害）劉芳瑜之直接故意，朝乙○○衝撞，第二次從劉芳
瑜之身上輾過。乙○○受衝撞後，趴倒在被告車輛之引擎蓋上，
被告之車輛並撞上安全島，致乙○○滾下引擎蓋，其右腳踝亦被
撞及。被告旋即倒車至劉芳瑜前方，打開後行李廂，下車欲將劉
芳瑜抱上車，因力氣不足，且在旁之同學袁本成、蕭瑋婷及路人
亦上前阻止而未果。嗣警方據報前來處理，當場查獲被告。劉芳
瑜雖經送醫急救，仍因蜘蛛網膜下腔出血、腦挫傷、第一頸椎脫
位、多處肋骨骨折及肺臟破裂併氣血胸、腹腔臟器破裂出血及恥
骨骨折等，致神經性、低血溶性及呼吸性休克，於九十七年十二
月十八日上午十時三十五分死亡。乙○○雖倖免於難，仍因被告
之撞擊，致受有頸部挫傷、左肘、雙手、右臀、雙膝多處擦傷等
情。因而撤銷第一審關於此部分之判決，依想像競合犯規定，從
一重改判論處被告殺人（處無期徒刑，褫奪公權終身）罪刑，固
非無見。
惟查：行為人對於構成犯罪之事實，明知並有意使其發生者，為
故意。行為人對於構成犯罪之事實，預見其發生而其發生並不違
背其本意者，以故意論。刑法第十三條第一項、第二項分別定有
明文。前者稱直接故意或確定故意，後者稱間接故意或不確定（
未必）故意，兩者情形有別。原判決事實係記載：被告「以高於
時速七十公里之速度，自後猛烈撞擊乙○○所騎乘之機車，致劉
芳瑜從機車後座彈起，先撞擊被告所駕駛車輛之擋風玻璃，再摔
落於內側快車道，乙○○則摔落於外側快車道，機車被撞擊倒地
後，一路滑行長達一三五．三公尺始停止。被告見劉芳瑜已倒地
，接續其殺人之犯意，在前方迴轉後逆向行駛，以時速五至十公
里之速度，從躺在地上，尚有呼吸之劉芳瑜身上輾過，……於前
行後迴轉，再以時速四十至五十公里之速度，向劉芳瑜所躺臥之
車道駛來。被告明知乙○○站在劉芳瑜身體前方阻擋，仍接續…
…朝乙○○衝撞，第二次從劉芳瑜之身上輾過。乙○○受衝撞後
，趴倒在被告車輛之引擎蓋上，……。劉芳瑜雖經送醫急救，仍
因蜘蛛網膜下腔出血……呼吸性休克，……死亡。乙○○雖倖免
於難，仍因被告之撞擊，致受有頸部挫傷……」。理由並說明，
被告於警詢時供稱：「我開車尾隨在劉芳瑜機車後方，然後大踩
油門自後撞上去，看到他們兩人飛出去」，及於偵查中供稱：「
我就開車跟在他們機車後面，我就車子開得很快從他們後面撞上
去，當時的速度很快」（見原判決第七頁第二十七行至第三十行
）。且認「被告甲○駕車以高於時速七十公里以上之速度，自後
追撞乙○○、劉芳瑜所共乘機車，乙○○、劉芳瑜均遭撞飛，跌
落地面，機車倒地後在地面上遺留長達一三五．三公尺之刮地痕
，客觀上足使被害人乙○○、劉芳瑜因受撞擊、車輛輾壓而致頭
部、臟器、頸椎或嚴重骨折等重大傷害而死亡，乃一般人依通常
知識經驗，可得預見之事實」（見原判決第十九頁第二十四行至
第二十九行）。以上情形如果無訛，被告既以同一衝撞行為，同
時「撞飛」劉芳瑜、乙○○二人，能否謂為分別基於殺人之確定
故意、殺人之不確定（未必）故意，已非無疑。又被告見劉芳瑜
、乙○○未死，復「接續」予以輾壓、衝撞，該「接續」殺害乙
○○之行為，何以仍無殺人之確定故意？原審未予說明，亦有未
合。況被告於檢察官偵查中及第一審法院，已先後承認「（先前
）約他（指乙○○）去那邊（指河堤）是要打架，置他於死地，
……」、「有跟他（指乙○○）打架一次，那是對他很憤怒，想
致他於死地，……」（見相驗卷第六十二頁、第一審卷第二四三
頁）。且本件係於高速行駛中，將二人「撞飛」，機車倒地滑行
達一三五．三公尺，並於劉芳瑜倒地不起後，「明知」乙○○站
在劉芳瑜身體前方阻擋，仍「接續」以四十至五十公里之速度，
朝乙○○衝撞。依其情形，被告對於殺害乙○○部分，究係基於
確定故意或不確定（未必）故意，亦有研求餘地。究竟實情如何
？原審未予究明，即遽謂被告已從殺害乙○○之犯意，轉變成殺
害劉芳瑜之犯意（見原判決第二十一頁第二十七行），其對於殺
害乙○○之行為，僅有「未必（即不確定）故意」云云，自嫌速
斷。前揭違背法令情形，影響於事實之確定，本院無可據以為裁
判，案關重典，應認原判決關於殺人部分，有撤銷發回更審之原
因。原判決認為與殺人罪有吸收關係之對劉芳瑜恐嚇危害安全部
分，基於審判不可分原則，併予發回。
二、駁回部分（即被訴對乙○○恐嚇危害安全，經判決無罪部分
）：
按上訴得對於判決之一部為之，未聲明為一部者，視為全部上訴
，刑事訴訟法第三百四十八條第一項定有明文。檢察官對原判決
不服，提起上訴，未聲明為一部上訴，且於上訴書記載對「殺人
等案件」提起上訴，依前開規定，應視為全部上訴。惟刑事訴訟
法第三百七十六條所列各罪之案件，經第二審判決者，不得上訴
於第三審法院，為該法條所明定。本件被告被訴對乙○○恐嚇危
害安全部分，依檢察官起訴之事實，係涉犯刑法第三百零五條之
罪嫌，核屬刑事訴訟法第三百七十六條第一款之案件。依首開說
明，既經第二審判決，自不得上訴於第三審法院。檢察官猶對此
部分提起上訴，顯為法所不許，應予駁回。
據上論結，應依刑事訴訟法第三百九十五條前段、第三百九十七
條、第四百零一條，判決如主文。
中    華    民    國  九十九  年    七    月    八    日
                      最高法院刑事第六庭
                          審判長法官  謝  俊  雄
                                法官  陳  世  雄
                                法官  魏  新  和
                                法官  徐  文  亮
                                法官  吳  信  銘
本件正本證明與原本無異
                                      書  記  官
中    華    民    國  九十九  年    七    月    九    日
                                                      Ｅ

司法院資訊處製作；財團法人民間司法改革基金會備份。
